【裁判字號】    94,訴,1651
【裁判日期】    950616
【裁判案由】    塗銷地上權登記
【裁判全文】
臺灣臺中地方法院民事判決  94年度訴字第1651號
原      告  壬○○
            己○○
            丁○○
            庚○○
            林志
            林曉菁
            林昭伶
            林秀珊
            上四人為戊○○之.
共      同
訴訟代理人  陳怡成律師
複  代理人  陳慧芬律師
被      告  辛○○○
            甲○○
            乙○○
            丙○○
            林守
當事人間塗銷地上權登記事件，本院於95年5月29日言詞辯論終
結，判決如下：
    主    文
確認被告辛○○○、甲○○、乙○○、丙○○、林守之被繼承
人林瑞嘉、原告林志、林曉菁、林昭伶、林秀珊之被繼承人戊○○及原告壬○○、己○○、丁○○、庚○○之被繼承人林宗次
，於民國52年4月30日就重測後坐落台中縣神岡鄉○○段1094、
1094之1地號土地上所設定之權利範圍均為2分之1、存續期間均
為無定期、地租均為無息之地上權設定契約無效。
被告辛○○○、甲○○、乙○○、丙○○、林守應就其被繼承
人林瑞嘉於民國52年5月23日以豐字第2739號收件字號，在原告
林志、林曉菁、林昭伶、林秀珊、己○○所有坐落台中縣神岡
鄉○○段1094、1094之1地號土地上所設定之權利範圍均為2分
之1，存續期間均為無定期、地租均為無息之地上權，辦理繼承
登記，並將所繼承之上開地上權登記予以塗銷。
    事實及理由
一、本件被告均未於言詞辯論期日到場，核無民事訴訟法第386
    條各款所列情形，爰依原告之聲請，由其一造辯論而為判決
    。
二、本件原告起訴後，其中戊○○於94年8月14日去世，而其繼
    承人即原告林秀珊、林曉菁、林昭伶及林志於本院審理時
    具狀承受訴訟，有承受訴訟狀、繼承系統表及戶籍謄本附卷
    可稽，揆之民事訴訟法第175條及第176條之規定，自屬合法
    ，合先敘明。
三、原告先位起訴主張：
（一）原告壬○○、己○○、丁○○、庚○○為訴外人林宗次之
      繼承人，原告林志、林曉菁、林昭伶、林秀珊 (下稱林
      秀珊等人)為戊○○之繼承人，被告辛○○○、甲○○、
      乙○○、丙○○、林守 (下稱辛○○○等人)為訴外人
      林瑞嘉之繼承人；而系爭坐落台中縣神岡鄉○○段1094、
      、1094之1地號土地（下稱系爭土地）重測前為台中縣豐
      原區○○鄉○○段第458地號土地，原為訴外人林碧梧、
      林碧滄共有，權利範圍各2分之1，民國38年林碧滄將其應
      有部分移轉予林宗次及戊○○，林宗次及戊○○之應有部
      分各為4分之1；林碧梧於39年死亡，應有部分則由林瑞嘉
      繼承，林瑞嘉應有部分則為2分之1。
（二）62年7月間台中縣豐原區○○鄉○○段第458地號土地按使
      用現況進行分割，分割為458地號及458之5地號土地，由
      林瑞嘉取得458地號土地全部，戊○○、林宗次則就458之
      5地號土地保持共有，權利範圍各2分之1即係82年6月25日
      重測後之台中縣神岡鄉○○段1094地號土地。林宗次於83
      年間死亡，遺產分割結果，1094地號土地應有部分2分之1
      由原告己○○取得；嗣86年9月間厚生段1094地號土地逕
      分割為1094、1094之1地號土地二筆，則由戊○○與己○○分別共有，權利範圍各2分之1。戊○○於94年8月14日
      去世，系爭土地戊○○之應有部分2分之1則由戊○○之繼
      承人即原告林秀珊等人公同共有。
（三）被告之被繼承人林瑞嘉於52年4月30日為辦理門牌號碼台
      中縣神岡鄉○○村○○路23號房屋之保存登記，而與戊○○、林宗次協議，由戊○○、林宗次提供458地號土地應
      有部分各4分之1，為林瑞嘉設定一存續期間為「不定期」
      、地租「無息」之地上權，並於同年5月23日以豐字第270
      9號收件字號向地政事務所辦理地上權設定登記 (下稱系
      爭地上權契約)，林瑞嘉並於同年9月27日完成該屋之保存
      登記。因地上權係一用益物權，其設定應限於土地之「特
      定範圍」，依系爭地上權設定契約觀之，僅約定系爭土地
      之2分之1為地上權之標的，並無就土地之特定範圍為之，
      此應為無效之地上權設定契約，對原告就系爭土地之私法
      上地位確有危殆，原告得對被告辛○○○等人確認系爭地
      上權設定契約無效；另原告林秀珊等人及原告己○○為系
      爭土地所有權人，自得請求被告辛○○○等人塗銷系爭地
      上權之登記，為此爰依民法第767條之規定提起先位之訴
      。並聲明(一)確認被告辛○○○、甲○○、乙○○、丙○○
      、林守之被繼承人林瑞嘉、原告林志、林曉菁、林昭
      伶、林秀珊之被繼承人戊○○及原告壬○○、己○○、丁○○、庚○○之被繼承人林宗次，於52年4月30日就重測
      後坐落台中縣神岡鄉○○段1094、1094之1地號土地上所
      設定之權利範圍均為2分之1、存續期間均為無定期、地租
      均為無息之地上權設定契約無效；(二)被告辛○○○、甲○○、乙○○、丙○○、林守應就其被繼承人林瑞嘉於52
      年5月23日以豐字第2739號收件字號，在原告林志、林
      曉菁、林昭伶、林秀珊、己○○所有坐落台中縣神岡鄉○○段1094、1094之1地號土地上所設定之權利範圍均為2分
      之1，存續期間均為無定期、地租均為無息之地上權，辦
      理繼承登記，並將所繼承之上開地上權登記予以塗銷。
四、後位部分：如認為系爭地上權設定契約並非無效，因地上權
    未定存續期限者，土地所有人得否隨時終止，我國民法物權
    編並未明文，惟依最高法院87年度台上字第2150號裁判、台
    灣高等法院91年度上字第292號裁判、台灣屏東地方法院83
    年度訴字第790號裁判意旨，均以當事人間未定存續期限之
    本意，實含有不受期限拘束之意義存在，因系爭四五八地號
    土地分割後，由戊○○、林宗次取得之458之5地號土地即系
    爭土地上已無任何林瑞嘉之房屋或其他工作物，足見當初設
    定系爭地上權之目的於共有物分割時業已消滅，則原告得終
    止系爭地上權設定契約，並以起訴狀之送達為終止之意思表
    示；因戊○○、林宗次於共有物分割後所取得之系爭土地上
    仍有系爭地上權未塗銷，惟林瑞嘉依協議分割契約之本旨應
    予塗銷竟未塗銷，為此爰依分割契約及民法第825條之規定
    提起備位之訴。並聲明：被告辛○○○、甲○○、乙○○、
    丙○○、林守應就其被繼承人林瑞嘉於52年5月23日以豐
    字第2739號收件字號，在原告林志、林曉菁、林昭伶、林
    秀珊、己○○所有坐落台中縣神岡鄉○○段1094、1094之1
    地號土地上所設定之權利範圍均為2分之1，存續期間均為無
    定期、地租均為無息之地上權，辦理繼承登記，並將所繼承
    之上開地上權登記予以塗銷。
五、原告主張被告之被繼承人林瑞嘉於52年4月30日為辦理門牌
    號碼台中縣神岡鄉○○村○○路23號房屋之保存登記，而與
    原告之被繼承人戊○○、林宗次協議，由戊○○、林宗次提
    供458地號土地應有部分各4分之1，為林瑞嘉設定一存續期
    間為「不定期」、地租「無息」之地上權，並於同年5月23
    日以豐字第2709號收件字號向地政事務所辦理地上權設定登
    記(下稱系爭地上權契約)，林瑞嘉並於同年9月27日完成該
    屋之保存登記等情，業據原告提出與其所述相符之系爭土地
    登記簿謄本、建物登記簿謄本各1件、土地變動一覽表、林
    瑞嘉、林宗次、戊○○繼承系統表及全戶戶籍謄本各1份，
    並經本院向台中縣神岡鄉地政事務所函查系爭458地號土地
    重測前舊簿謄本屬實，有台中縣豐原地政事務所95年4月19
    日豐地登字第0950003756號函附卷可憑，被告均未到庭爭執
    ，原告等主張之上開事實，應堪信為真實。。
六、按地上權依民法第832條之規定，係以在他人土地上有建築
    物，或其他工作物，或竹木為目的而使用其土地之權；復按
    地上權之設定，如係就一宗土地內之特定部分為之者，應先
    向登記機關申請土地複丈，而後提出位置圖申請登記，土地
    登記規則第108條定有明文；是地上權惟有在他人特定範圍
    內之土地，始可設定；經查本件系爭地上權設定，經本院向
    台中縣豐原地政事函務所函查之登記資料觀之，系爭地上權
    之登記，雖僅記載「收件：民國52年5月23日豐字第2739 號
    ，權利範圍：持分2分之1」未就土地之特定範圍明載，僅約
    定系爭土地之2分之1為地上權之標的，並無就土地之特定範
    圍為之，依前述規定觀之，難認有效。再按確認法律關係之
    訴，非原告有即受確認判決之法律上利益者，不得提起之，
    民事訴訟法第247條第1項前段定有明文。而所謂「即受確認
    判決之法律上利益」，係指因法律關係存否不明確，致原告
    在法律上之地位有受侵害之危險，而此項危險得以對於被告
    之確認判決除去而言。本件前述應為無效之地上權設定契約
    ，對原告就系爭土地之私法上地位確有危殆。從而，原告訴
    請確認系爭地上權設定契約無效，為有理由，應予准許，爰
    判決如主文第一項所示。
七、本件如前述系爭地上權設定契約有無效之原因，則土地所有
    人原告自得本於民法767條妨害除去請求權，請求登記名義
    人即被告之被繼承人林瑞嘉塗銷該地上權；復按不動產權利
    之登記如有無效之原因，其登記名義人雖不能取得權利，惟
    此項記仍不失為財產上之利益，登記名義人死亡後，自應由
    其繼承人繼承；且為維持登記之連續性，應認在其繼承人辦
    理繼承登記前，真正權利人尚不得逕行請求塗銷登記，最高
    法院87年台上字第2667號判決意旨可參；且依民法第759條
    規定因繼承、強制執行、公用徵收或法院之判決，於登記前
    已取得不動產物權者，非經登記，不得處分其物權，地上權
    塗銷亦屬處分行為，依民法第759條之規定，被告非先為繼
    承登記，不得為之。是原告請求被告就系爭抵押權辦理繼承
    登記後再予塗銷，為有理由，應予准許。
八、又原告先位之訴為有理由，就其備位之訴本院即毋庸審酌併
    予敘明。
九、本件事證已臻明確，兩造其他攻擊、防禦方法及提出未援用
    之證據，斟酌後認不影響判決基礎，無逐一論述之必要，併
    此敘明。
十、訴訟費用之依據：民事訴訟法第85條第1項前段。
中    華    民    國    95    年    6   月    16     日
                  民事第二庭    法  官  涂秀玲
正本係照原本作成。
如對本判決上訴，須於判決送達後20日內向本院提出上訴狀。
中    華    民    國    95    年    6    月    16    日
                                書記官


司法院資訊處製作；財團法人民間司法改革基金會備份。
